---
title: "Modelamiento Avanzado: GLM y GLMM"
Subtitle: "Ciencia de Datos en R aplicada a la Conservación de Fauna Silvestre"
Author: "Blgo. Irwing S. Saldaña"
output: html_document
editor_options:
  chunk_output_type: console
---

Instalar librerías nuevas

```{r eval=FALSE}
devtools::install_github("strengejacke/ggeffects")
```

Librerías a usar

```{r warning=FALSE, message=FALSE}
library(tidyverse)
```

# **1. Regresión Logística (Bernoulli)**

Se desea evaluar el efecto de un tratamiento en el peso de 50 pollitos. Se tomaron dos medidas de cada pollito, una antes del tratamiento (pre) y otra después (post).

## **1.1. Base de datos**
```{r}
# Cargando el excel pez.xlsx
pez <- openxlsx::read.xlsx("slide3/bases/pez.xlsx")
str(pez)
pez$poblacion <- factor(pez$poblacion)
pez$sexo <-  factor(pez$sexo)
pez$tactica <- factor(pez$tactica,  labels = c("fem"="Hembra",
                                       "sneak"="Furtivo",
                                       "terr"="Territorial"))
```

## **1.2. Creando el modelo inicial (FULL)**
```{r}
# Modelo Full
modpez <- glm(punto_rojo ~ longitud + tactica + peso + sexo, data = pez, 
              family = binomial(link = "logit"))
summary(modpez)
```

## **1.3. Stepwise Regression para la selección de modelos**
```{r}
# Selección Stepwise 
MASS::stepAIC(modpez)
modpez2 <- glm(punto_rojo ~ longitud + tactica, data = pez, family = binomial(link = "logit"))

# Crear modelo con interacciones
modpez3 <- glm(punto_rojo ~ longitud*tactica, data = pez, family = binomial(link = "logit"))

# Commparar modelos
anova(modpez2, modpez3, test = "LRT")
```

## **1.4. Calidad del modelo**
```{r}
# Cálculo del Pseudo R2
performance::r2(modpez3)

# Verificar la colinearidad de las variavles 
# (no necesario si hay interacción)
performance::check_collinearity(modpez3)

# Significancia del modelo
modpez3_nulo <- update(modpez3, .~1)
anova(modpez3, modpez3_nulo, test="LRT")
```

## **1.5. Obteniendo e interpretando los resultados**
```{r}
# Interpretación de coeficientes del modelo Logístico (Bernoulli)
summary(modpez3)
exp(coef(modpez3))
broom.mixed::tidy(modpez3, exponentiate=TRUE)
```

## **1.6. Gráfico Final**
```{r}
# Gráfico semi-automático con sjPlot
library(sjPlot)

plot_model(modpez3, type="pred", terms = c("longitud"), show.data = TRUE)+
  aes(color="red", fill="red")+
  theme_bw()

plot_model(modpez3, type="pred", terms = c("tactica")) + 
  theme_bw()

plot_model(modpez3, type="int", show.data = T, colors = "Set2")+
  theme_bw()

plot_model(modpez3, type="int", show.data = T, 
           colors = c("cyan4","darkorange","purple"), jitter=c(0,0.05))+
  theme_bw()
```

# **2. Regresión Logística (Binomial)**

## **2.1. Base de datos**
```{r}
# Cargando el excel zorrito.xlsx
zorrito <- openxlsx::read.xlsx("slide3/bases/zorrito.xlsx")
str(zorrito)
```

## **2.2. Creando los modelos: sin y con interacción**
```{r}
# Creando los modelos
model1 <- glm(cri_int ~ genAD922 + gen208S2, data=zorrito, 
              family=binomial(link = "logit"), weights = intentos)

model2 <- glm(cri_int ~ genAD922 * gen208S2, data=zorrito, 
              family=binomial(link = "logit"), weights = intentos)
# Commparar modelos
anova(model1, model2, test = "LRT")
```

## **2.3. Calidad del modelo**
```{r}
# Cálculo del Pseudo R2 para modelos logisticos Binomiales
 R2logit<- function(y,model){
    R2<- 1-(model$deviance/model$null.deviance)
    return(R2)
 }

R2logit(cri_int, model1)

# Verificar la colinearidad de las variavles
performance::check_collinearity(model1)

# Significancia del modelo
model1_nulo <- update(model1, .~1)
anova(model1, model1_nulo, test="LRT")
```

## **2.4. Obteniendo e interpretando los resultados**
```{r}
# Generemos el resumen y veamos los coeficientes
summary(model1)
broom.mixed::tidy(model1, exponentiate=TRUE)
exp(coef(model1))
```

## **2.5. Interpretación con el Gráfico Final**
```{r}
# Gráfico semi-automático con sjPlot
library(sjPlot)

plot_model(model1, show.values = TRUE, show.p = TRUE, vline.color = "gray70") + 
  theme_bw()

plot_model(model1, type="pred", show.data = TRUE, terms = c("gen208S2")) + 
  theme_bw()

plot_model(model1, type="pred", show.data = TRUE, terms = c("genAD922")) + 
  theme_bw()

plot_model(model1, type="pred", show.data = TRUE, 
           terms = c("gen208S2"), dot.alpha=0.4, colors="purple") + 
  theme_bw()+
  aes(color="", fill="")+
  theme(legend.position="none")+
  labs(y="Probabilidad", x="Gen 208S2",
       title= "Expresión del gen 208S2",
         subtitle=expression(paste("en poblaciones de Ecuador y Perú de Zorro de Sechura ", italic("Lycalopex sechurae"))))

```

# **3. Regresión de Poisson**

## **3.1. Cargando la base de datos**

```{r}
# Cargando el excel aves.xlsx
aves <- openxlsx::read.xlsx("slide3/bases/aves.xlsx")
str(aves)
```
  
## **3.2. Generando la regresión de Poisson inicial**
```{r}
# Generando el modelo inicial
glm.aves <- glm(r_total ~ temp_pa + nieve + bosque + elev, data=aves, 
                family=poisson(link = "log"))
```

## **3.3. Selección del mejor modelo**
```{r}
# Stepwise regressión: usando el AIC para la selección
MASS::stepAIC(glm.aves)

glm.aves2 <- glm(r_total ~ temp_pa + nieve, data=aves, family=poisson(link = "log"))

glm.aves3 <- glm(r_total ~ temp_pa * nieve, data=aves, family=poisson(link = "log"))

# Comparación de modelos
AIC(glm.aves, glm.aves2, glm.aves3) %>% arrange(AIC)
anova(glm.aves, glm.aves2, test="LRT")
anova(glm.aves2, glm.aves3, test="LRT")

# Vista previa de los resultados
summary(glm.aves3)
```

## **3.4. Validando el mejor modelo Poisson**
```{r}
# Pseudo R2 de CoxSnell
performance::r2(glm.aves3)

# Chequeo de la colinearidad de las variables
performance::check_collinearity(glm.aves3)

# Chequeo de presencia de outliers
performance::check_outliers(glm.aves3)

# Chequeo de cero inflados
performance::check_zeroinflation(glm.aves3)

# Chequeo de Sobredispersión
library(performance)
performance::check_overdispersion(glm.aves3)
```

## **3.5. Interpretación del modelo**
```{r}
# Veamos el resumen
summary(glm.aves3)

# Obtener los cocientes de tasas de incidencia (Incidence Rate Ratios, IRR)
# Es decir, simplemente, los coeficientes del modelo de Poisson
coef(glm.aves3)

# Interpretando en porcentajes de incremento o disminución de el promedio esperado
exp(coef(glm.aves3))

(1.0304848 - 1) * 100  # por cada unidad de Temp_pa, el E(Y) incrementa en 3.048%
(1 - 0.9881942) * 100  # por cada unidad de nieve, el E(Y) disminuye en 1.18%

# Interpretando la interacción
(1.0007779 - 1) *100  # el efecto de Temp_pa aumenta en 0.07779% por cada unidad 
               # de incremento de la variable Nieve. Al contrario también:
               # 
               # el efecto de Nieve aumenta en 0.0007% por cada unidad
               # de incremento de la variable Temp_pa.

# Interpretando algunas situaciones en concreto
coef(glm.aves3)

predict(glm.aves3, data.frame(temp_pa=10, nieve=0), type="response")
exp(1.2584592358 + 10*0.0300293590  + 0) # 10°C y no nieve

predict(glm.aves3, data.frame(temp_pa=2.4, nieve=234), type="response")
exp(1.2584592358 + 2.4*0.0300293590  + 234*-0.0118760386 + 0.0007775615*2.4*234) # 2.4°C y 234 nieve

predict(glm.aves3, data.frame(temp_pa=25, nieve=0), type="response")
exp(1.2584592358 + 25*0.0300293590  + 0 + 0) # 10°C y no nieve
```

## **3.6 Gráficos finales del modelo**
```{r}
# IRR Plot
plot_model(glm.aves3, show.values = TRUE, show.p = TRUE, 
           vline.color = "gray70", digits = 4) + 
  theme_bw()+
  labs(title="", y="Cocientes de Tasas de Incidencia (IRR)")+
  scale_x_discrete(labels = c("temp_pa"="Temperatura \nPromedio \nAnual",
                              "nieve"="Nieve", 
                              "temp_pa:nieve"="Interacción \nTemp:Nieve"))+
  scale_y_continuous(limits = c(0.95,1.07), breaks = round(seq(0.95,1.08, length=7),2))

# Gráfico de efectos de Nieve sobre la riqueza total
plot_model(glm.aves3, type="pred", show.data = T, terms = c("nieve"), show.legend = F,
           colors = "#5f00db")+aes(color="", fill="")+ 
  theme_bw()

# Gráfico de efectos de Temperatura Promedio Anual sobre la riqueza total
plot_model(glm.aves3, type="pred", show.data = T, terms = c("temp_pa"), show.legend = F,
           colors = "#5f00db")+aes(color="", fill="")+ 
  theme_bw()
```

# **4. Regresión Binomial Negativa**

```{r}
# Generar el mejor modelo Poisson utilizando la familia Binomial Negativa
# Si el modelo no necesita lidiar con sobredispersión aparecerá una advertencia
glm.aves5 <- MASS::glm.nb(r_total ~ temp_pa * nieve, data=aves, link = "log")
summary(glm.aves5)

coef(glm.aves5) # Aquí no varía nada, pero si hubiera sobredispersión, sí varían los
coef(glm.aves3) # coeficientes y el error estándar
```
